【裁判字號】    98,交聲,195
【裁判日期】    980429
【裁判案由】    聲明異議
【裁判全文】
臺灣彰化地方法院交通事件裁定         98年度交聲字第195號
原處分機關  交通部公路總局臺中區監理所彰化監理站
異  議  人
即受處分人  乙○○
送達代收人
（即異議人之子）甲○○
代  理  人  邱垂勳律師
上列受處分人因違反道路交通管理處罰條例案件，對於交通部公
路總局臺中區監理所彰化監理站民國98年2 月10日所為之處分（
彰監四字第裁64-HD0000000號），聲明異議，本院裁定如下：
    主  文
原處分撤銷。
乙○○不罰。
    理  由
一、原處分意旨略以：異議人即受處分人乙○○駕駛其所有車牌
    號碼NE-0798 號自用小客車，於民國（下同）97年2 月14日
    12時21分許，行經台中縣沙鹿中興路時，有「汽車駕駛人行
    車速度，超過規定之最高時速未滿20公里」之違規行為，爰
    依道路交通管理處罰條例第40條、第63條第1 項之規定，處
    罰鍰新臺幣（下同）2,200 元，並記違規點數1 點。
二、聲明異議意旨略以：異議人乙○○於10年前租屋於台中縣大
    肚鄉○○路○ 段113 巷1 弄11號，系爭車輛停放於廢棄市場
    空地內，後因遷居，該車仍留在原處10年之久，嗣後收到違
    規通知單才得知車輛已為他人所用，而該廢棄市場也被整理
    為空地，另他案臺中縣警察局中縣警交字第HD0000000 號舉
    發違反道路交通管理事件通知單上簽名之人為詹嘉賜，而非
    異議人所使用，況異議人本身是身心障礙者，也不可能開車
    等語。
三、按汽車駕駛人，行車速度，超過規定之最高時速，處新臺幣
    1,200 元以上2,400 元以下罰鍰；行車速度，依速限標誌或
    標線之規定，在未劃設車道線、行車分向線或分向限制線之
    道路，或設有快慢車道分隔線之慢車道，時速不得超過四十
    公里；道路交通管理處罰條例第40條第1 項、道路交通安全
    規則第93條第1 項第1 款定有明文。又按違反行政法上義務
    對行為非出於故意或過失者，不予處罰，行政罰法第7 條第
    1 項定有明文。考量其立法理由係因現代國家基於「有責任
    始有處罰」之原則，對於違反行政法上義務之處罰，應以行
    為人主觀上有可非難性及可歸責性為前提，如行為人主觀上
    並非出於故意或過失情形，應無可非難性及可歸責性。又交
    通秩序罰中之處罰對象類型係以「駕駛人」及「所有人」為
    主，而「駕駛人」之概念通常為自然人，故如道路交通管理
    處罰條例中係明文以「駕駛人」為單一處罰對象，此時依行
    政罰法第7 條第1 項規定，考量該自然人之責任即可。查
    本件前揭道路交通管理處罰條例第40條與道路交通安全規則
    第93條第1 項第1 款之規定，堪認其處罰對象係汽車之駕駛
    人，而非所有人。
四、經查：
    (一)就本院98年度交聲字第193 號聲明異議案件中，經本院依
      職權審酌卷內所附之臺中縣警察局中縣警交字第HD000000
      0 號舉發違反道路交通管理事件通知單該收受通知聯欄處
      簽章之人為「詹嘉賜」，而非異議人乙○○，此有上開舉
      發違反道路交通管理事件通知單上，駕駛人之基本資料（
      姓名、出生年月日、駕照或身分證統一編號等欄位）及收
      受通知聯者簽章欄上之簽名在卷足憑。另參酌證人詹嘉賜
      於本院審理時到庭具結證稱：系爭車輛是其網友開來的，
      我坐在車內喝酒，警察看到我搖下車窗在嘔吐，我看到警
      察，就發動車子前行四、五公尺，警察就開我罰單，當時
      是在沙鹿的平溪路與自強路口附近，開完罰單後，我就繼
      續睡，現在我也不知道車子到哪裡去（見本院98年3 月19
      日訊問筆錄）。雖「詹嘉賜」使用系爭車牌號碼NE-0798
      號自用小客車之違規時間點係在97年3 月25日23時20分許
      ，然亦無法排除於本件違規時間點97年2 月14日12時21分
      之時，該車亦有受車主以外之人不當挪用之可能，足認異
      議人供明系爭車輛非其所使用乙節，無非可採。
    (二)又異議人稱其所有之車牌號碼NE-0798 號自用小客車於10
      年前停放於台中縣大肚鄉○○路○ 段113 巷1 弄11號之廢
      棄市場空地內等情，經本院傳喚異議人前揭租屋處之房東
      林武雄到庭具結並證稱：「（你是否有看過車停在市場？
      ）有。是在房子對面，是廢棄沒有使用的市場。」「（結
      束承租之後，車是否有留在廢棄的市場？）有。」「（甲
      ○○先生結束承租後，車留在廢棄的市場有多久？）原來
      市場地上有水泥建築，後來市場有拆除，拆除的時候，因
      為車子停在市場阻礙到工程進行，所以有把車子拖出，停
      在旁邊的巷子，印象中停多久我不清楚。」「（市場被拆
      除的時間離現在約多久？）約壹年多。」「（甲○○先生
      搬家後，車子是否一直停在市場沒有動過？）是。一直到
      市場被拆除時，才被移動，從他們遷走約有四年。」「（
      是否了解這部車子後來的去向？）是最近因為跟這部車有
      關的違規事件，甲○○回來問我這部車的去向，我才注意
      到車子已經不見了。」「（乙○○家人搬離後的這段期間
      ，他們家人是否有回到原來的承租屋去？）沒有，只有一
      次是為了回來問我車子的去向。」（見本院98年4月16 日
      訊問筆錄）從而，異議人所辯上開自用小客車已在10 年
      前停放於上開租屋地點等情，堪信為真實。又據證人所述
      ，異議人自租賃契約終止後，即未曾回到台中縣大肚鄉○
      ○路○段113巷1弄11號承租屋處，準此，異議人供稱其於
      收受違規通知單時，才得知車輛已為他人所用一節，殊非
      全然無據。
    (三)另參酌證人林武雄供稱系爭車輛有所移動，乃於1 年多前
      市場被拆除之時，核與本件違規行為之時間點97年2 月14
      日大致吻合，再查異議人罹有中度精神障礙症，除有異議
      人之子甲○○於本院訊問時到庭具結稱：異議人沒有駕照
      ，不會開車，以其身體狀況也不可能開車等語外（見本院
      98 年4月16日訊問筆錄），復有異議人之中華民國身心障
      礙手冊影本1件附卷可佐，是以，應認異議人所有之上開
      自用小客車顯非由其使用，事實上也無從由異議人為駕駛
      。綜上論斷，該車既非由異議人所駕駛，本件經警舉發之
      「汽車駕駛人行車速度，超過規定之最高時速未滿20公里
      」之違規事實自屬不可歸責於異議人，原處分機關未予詳
      察，遽對異議人為上開裁處，即難認為允當，異議人之異
      議為有理由，自應由本院將原處分撤銷，改諭知異議人乙
      ○○不罰。
據上論斷，應依道路交通管理處罰條例第87條第2 項，道路交通
案件處理辦法第20條，裁定如主文。
中    華    民    國    98    年    4     月    29    日
                  交通法庭            法  官  蕭文學
以上正本證明與原本無異。
如不服本裁定，應於裁定送達後5日內，向本院提出抗告狀 (須
附繕本)。
中    華    民    國    98    年    5     月     1    日
                                      書記官  黃明慧


司法院資訊處製作；財團法人民間司法改革基金會備份。
